【裁判字號】    95,訴,306
【裁判日期】    951116
【裁判案由】    債務人異議之訴
【裁判全文】
臺灣彰化地方法院民事判決               95年度訴字第306號
    原      告  乙○○
                        65號.
    訴訟代理人  許燦奎律師
    被      告  甲○○
                        之5號.
上列當事人間請求債務人異議之訴事件，本院於民國95年10月31
日言詞辯論終結，判決如下：
    主  文
原告之訴駁回。
訴訟費用由原告負擔。
    事實及理由
一、原告起訴主張：被告前持原告及訴外人李垂倫、林如萍共同
    簽發、發票日民國88年1 月30日、到期日88年6 月30日、票
    號CH023062號、面額新臺幣（下同）2,950,000 元之本票1
    紙（下稱系爭本票）向鈞院聲請本票裁定准予強制執行，經
    鈞院以91年度票字第164 號裁定准許（下稱系爭本票裁定）
    ，並於91年1 月25日合法送達系爭本票裁定予兩造而確定。
    然因本票裁定之聲請，性質上屬非訟事件，與民法第129 條
    第1 項第1 款所稱之「請求」相當，被告應於取得本票裁定
    准予強制執行之執行名義後6 個月內即91年7 月25日前開始
    強制行為或聲請強制執行，始能保持時效中斷之效力，否則
    依同法第130 條之規定，其時效視為不中斷，應回復自系爭
    本票到期日起算3 年即至91年6 月30日止，系爭本票票據權
    利即已罹於時效而消滅，原告當得拒絕給付。詎被告竟遲至
    94年2 月14日始持系爭本票裁定向鈞院聲請強制執行（即94
    年度執字第2142號），並聲請逕行核發債權憑證（下稱系爭
    債權憑證）結案，復於94年11月18日，再執系爭債權憑證為
    執行名義，向鈞院聲請強制執行，經鈞院以94年度執字第19
    739 號清償票款強制執行事件（執行債權金額1,450,000 元
    ；下稱系爭執行事件）強制執行在案，其系爭本票債權請求
    權顯已逾3 年之消滅時效，原告自得以時效消滅為由拒絕給
    付。又時效消滅後，如債務人擬拋棄時效利益，必須以「契
    約承認」方式為之，即雙方當事人之意思表示要一致，始生
    以契約承認之效力，如雙方意思表示不一致，並不生拋棄時
    效利益之效力。故兩造雖於94年3 月20日，在彰化市民族派
    出所，由訴外人即彰化市公所調解委員丙○○居中協調系爭
    本票債權債務還款事宜，然因雙方意思表示不一致，致使協
    調不成立，則兩造既未達成協議，當無以契約承認債務，更
    無拋棄時效利益問題，此亦導致日後即94年3 月27日由訴外
    人李垂倫與被告以契約承認清償債務之協議產生。況原告於
    94 年3月20日參與協調時，並不知有時效之問題，且使用票
    據並不當然表示了解時效消滅債務人得拒絕給付之規定，被
    告以原告有使用票據，推知原告知悉時效消滅及拋棄時效利
    益之規定，實屬臆測之詞。綜上所述，爰依強制執行法第14
    條第1 項前段、第2 項規定提起本訴等語。並聲明：鈞院系
    爭執行事件所為之強制執行程序應予撤銷。
二、被告則以：本件原係訴外人李垂倫、林如萍夫婦無力償還積
    欠被告之債務，由原告即李垂倫之父保證共負清償之責任，
    除議定應於88年6 月30日還款外，並由原告、李垂倫及林如
    萍三人共同簽發系爭本票交被告收執，則系爭本票既係原告
    與訴外人李垂倫、林如萍共同簽發，渠等三人應負連帶清償
    之責任，詎屆期後未獲還款，經被告持續追索，遭原告一再
    以暫無資力還款為由要求緩期清償或折減債務金額，足認原
    告始終均承認系爭本票債務，應認系爭本票債權請求權之時
    效已因原告之承認而中斷，即無罹於時效可言。退步言之，
    縱認系爭本票債權請求權已於91年6 月30日因時效完成而消
    滅，惟證人丙○○已明確證稱兩造因系爭本票債務於94年3
    月20日會同在彰化市民族派出所協調，原告本人曾主張以80
    0,000 元處理系爭本票債務，可見原告當時仍承認系爭本票
    債務並願清償，其仍承認債務之行為，自屬拋棄時效利益之
    默示意思表示，揆諸最高法院50年臺上字第2868號、51年臺
    上字第1216號判例要旨，原告事後自不得再以時效業經完成
    為由拒絕給付。又原告辯稱不知時效已經消滅云云，顯非可
    採，蓋原告使用票據經商多年，對於票據之時效自無不知之
    理，原告空言主張有違常理等語資為抗辯。並聲明：原告之
    訴駁回。
三、兩造不爭執事項：
  (一)系爭本票係原告與訴外人李垂倫、林如萍共同簽發交予被告
    。
  (二)被告係於91年1 月10日持系爭本票向本院聲請本票裁定准許
    強制執行，經本院於91年1 月15日裁定准許，並於91年1 月
    25日合法送達系爭本票裁定予兩造，本院已於91年2 月8 日
    核發裁定確定證明書，被告於該日後之數日內已收受該確定
    證明書。
  (三)被告係於94年2 月14日持系爭本票裁定，對原告聲請逕行核
    發系爭債權憑證，嗣於94年11月18日以系爭債權憑證為執行
    名義，聲請本院以系爭執行事件對原告之不動產為強制執行
    ，聲請執行債權金額為1,450,000 元。
  (四)系爭本票票款已由訴外人林如萍於93年間清償1,500,000 元
    。
  (五)兩造因系爭本票債務還款事宜曾於94年3 月20日會同在彰化
    市民族派出所，由證人即彰化市公所調解委員丙○○進行協
    調，惟協調不成立。
  (六)對於系爭本票、系爭本票裁定暨確定證明書、裁定正本送達
    證書、94年2 月14日強制執行聲請狀、系爭債權憑證、協議
    書、同額支票暨退票理由單及系爭本票裁定事件卷宗、系爭
    債權憑證事件卷宗、系爭執行事件卷宗之真正不爭執。
四、原告主張系爭本票票據權利已罹於時效，原告得拒絕給付云
    云，為被告所否認，並以前詞置辯。是本件主要爭點係：(一)
    系爭本票債權請求權是否已罹於時效？(二)系爭本票債權請求
    權倘已罹於時效，原告是否已經拋棄時效利益？經查：
  (一)系爭本票債權請求權已於91年6 月29日罹於時效。理由如下
    ：
  (1)按票據上之權利，對本票發票人，自到期日起算，3 年間不
    行使，因時效而消滅，票據法第22條第1 項前段定有明文。
    又時效因請求而中斷者，若於請求後6 個月內不起訴，視為
    不中斷，民法第130 條亦規定甚明。此之所謂起訴，對於已
    取得執行名義之債務，係指依同法第129 條第2 項第5 款規
    定與起訴有同一效力之開始強制執行行為或聲請強制執行而
    言。換言之，即對於已取得執行名義之債務，若於請求後6
    個月內不開始強制執行，或不聲請強制執行，其時效視為不
    中斷（最高法院67年臺上字第434 號判例意旨參照）。
  (2)查系爭本票到期日係88年6 月30日，而被告係於91年1 月10
    日持系爭本票向本院聲請本票裁定准許強制執行，經本院於
    91年1 月15日裁定准許，並於91年1 月25日合法送達系爭本
    票裁定予兩造，復於91年2 月8 日核發裁定確定證明書，被
    告已於該日後之數日內收受該確定證明書等情，已如前述（
    不爭執事項）。其雖已於系爭本票到期日起3 年內向本院聲
    請本票裁定准許強制執行，致系爭本票債權請求權之時效中
    斷，惟該本票裁定屬非訟事件，被告之聲請係屬民法第129
    條第1 項第1 款之「請求」，非同條項第3 款之「起訴」。
    因此，被告對於已取得執行名義之系爭本票債權，須於6 個
    月內開始強制執行或聲請強制執行，始能保持時效中斷之效
    力。然查被告竟遲至94年2 月14日始持系爭本票裁定聲請本
    院強制執行而核發系爭債權憑證，其顯於請求後6 個月內未
    開始強制執行或聲請強制執行，其因請求而中斷之時效視為
    不中斷，時效期間應回復自系爭本票到期日起算3 年，換言
    之，至遲於91年6 月29日即屬屆滿。從而，系爭本票債權請
    求權之時效早已罹於3 年時效，殆無疑義。被告雖辯稱：系
    爭本票到期後，伊於91、92、93年間均有向原告催討債務，
    原告均有承認欠伊債務云云，惟原告否認曾於上開時間向被
    告承認欠債情事，則依舉證責任分配原則，被告就此有利於
    己之時效中斷事由（承認）發生之事實，自應負舉證責任，
    惟其並未舉證以實其說，尚難憑信。故被告所辯系爭本票債
    權未罹於時效云云，顯無可採。
  (二)系爭本票債權請求權雖已罹於時效，惟原告已拋棄時效利益
    。理由如下：
  (1)按民法第129 條第1 項第2 款所謂之承認，為認識他方請求
    權存在之觀念通知，僅因債務人一方行為而成立，此與民法
    第144 條第2 項後段所謂之承認，須以契約為之者，性質迥
    不相同。又債務人於時效完成後所為之承認，固無中斷時效
    之可言，然既明知時效完成之事實而仍為承認行為，自屬拋
    棄時效利益之默示意思表示，且時效完成之利益，一經拋棄
    ，即恢復時效完成前狀態，債務人顯不得再以時效業經完成
    拒絕給付（最高法院50年臺上字第2868號判例意旨參照）。
    又此所稱之承認，不以明示為限，默示的承認，如請求緩期
    清償、折減債務、支付利息等，亦有承認之效力，且無須一
    一明示其權利之內容及範圍等，以有可推知之表示行為即為
    已足。
  (2)查系爭本票債權請求權罹於時效後，兩造曾於94年3 月20日
    ，在彰化市民族派出所，由證人即彰化市公所調解委員丙○
    ○居中協調系爭本票債務還款事宜，其協調經過已據證人丙
    ○○到庭結證稱：當日係派出所警員找伊過去的，被告當時
    有拿本票出來，伊拿給原告看，問有沒有開這張票，原告說
    有。但是原告也是不同意還，說是他媳婦欠的，後來被告這
    邊的朋友說1,200,000 元處理掉，原告不同意，伊又勸解，
    說可不可以1,000,000 元處理，被告朋友同意，但是原告不
    同意，後來原告本人說以800,000 元將債務處理掉，但是被
    告不同意，要求900,000 元，當時原告本人有同意800,000
    元解決，但是他旁邊的小孩不同意，後來就沒有調解成立等
    語甚詳，且為兩造所不爭，則依上開協調情形觀之，原告於
    協調之後段時間，既已主張以800,000 元處理系爭本票債務
    ，其行為顯係要求折減債務成數，應有默示承認被告系爭本
    票債權存在之事實，其最終雖因兩造意見不一致而未達成協
    議，然並不因此而影響原告已承認債務存在之事實。又系爭
    本票債權請求權於原告為此承認前已罹於時效，業如前述，
    其於時效完成後所為之承認，固無中斷時效之可言，然依前
    開說明，原告於時效完成後仍為承認行為，自屬拋棄時效利
    益之默示意思表示，且時效完成之利益，一經拋棄，即恢復
    時效完成前狀態，原告顯不得再以時效業經完成拒絕給付。
    此外，另自上開承認日之翌日即94年3 月21日重行起算，迄
    94年11月18日被告再聲請系爭執行事件時止，系爭本票債權
    請求權消滅時效仍尚未完成，原告亦不得拒絕給付。至原告
    所稱：時效消滅後，如債務人擬拋棄時效利益，必須以「契
    約承認」方式為之云云，應係對於法律適用上有所誤解。
  (三)綜上所述，系爭本票債權請求權雖已罹於時效，惟原告已於
    時效完成後拋棄時效利益，不得再以時效業經完成拒絕給付
    。故被告於94年11月18日再持系爭債權憑證聲請以系爭執行
    事件強制執行，尚非無據。
五、從而，原告依據強制執行法第14條第1 項前段、第2 項規定
    提起債務人異議之訴，請求撤銷系爭執行事件所為之強制執
    行程序，為無理由，應予駁回。
六、本件事證已臻明確，兩造其餘主張及舉證，經審酌與判決結
    果不生影響，爰不另一一論述，附此敘明。
七、訴訟費用負擔之依據：民事訴訟法第78條。
中    華    民    國    95    年    11    月    16    日
                  民事第二庭    法  官  陳連發
以上正本係照原本作成。
如對本判決上訴，應於判決送達後20日內向本院提出上訴狀。
中    華    民    國    95    年    11    月    20    日
                                書記官  彭月美


司法院資訊處製作；財團法人民間司法改革基金會備份。
